臺灣高等法院民事判決　　　　　　92年度上字第372號
上　訴　人　甲○○
訴訟代理人　吳宏山律師
複　代理人　蔡坤鐘律師
被　上訴人　東光育樂股份有限公司
法定代理人　張煥慶
訴訟代理人　簡安頓律師
上列當事人間請求履行契約事件，上訴人對於中華民國92年2月
10日臺灣臺北地方法院90年度重訴字第2526號第一審判決，提起
上訴，本院於94年2月26日辯論終結判決如下：
    主  文
原判決除確定部分外，關於命上訴人給付超過新台幣500萬元及
自民國90年10月16日起至清償日止，按週年利率5%計算利息部分
，暨該部分假執行之宣告，並該訴訟費用之裁判均廢棄。
上開廢棄部分，被上訴人在第一審之訴及假執行之聲請均駁回。
其餘上訴駁回。
第一、二審訴訟費用除確定部分外，由被上訴人負擔11/1，餘由
上訴人負擔。
    事實及理由
一、本件被上訴人起訴主張：兩造於88年9月16日為預定在門牌
    號碼新竹縣寶山鄉○○村○○路318號設立之寶山高爾夫球
    場起造球場會館大樓，而訂立寶山高爾夫球場會館大樓新建
    工程委任契約，同日又訂立「委任契約書但書」，被上訴人
    並預付100萬元之新建工程設計報酬費用與上訴人，89年1月
    28日另預付設計報酬費500萬元與上訴人，嗣因新建工程用
    地非屬建築用地而無法請領建造執照，未能合法興建大樓，
    被上訴人乃於89年5月間口頭通知上訴人終止系爭工程委任
    契約，並於89年11月24日再次發函通知上訴人終止系爭委任
    契約，依兩造於88年9月16日簽立之「委任契約書但書」約
    定，上訴人受領系爭100百萬元及500萬元，合計600萬元委
    任設計報酬已無法律上原因，因本於民法第179條規定，聲
    明請求判命上訴人返還600萬元及自起訴狀繕本送達之翌日
    即90年10月16日起至清償日止，按週年利率5%計算之法定遲
    延利息之判決（原判決判命上訴人應給付550萬元本息而駁
    回其餘請求，被上訴人就其敗訴部分，未聲明不服已確定，
    上訴人則提起上訴）。
二、上訴人則以：上訴人已於89年3月22日以前完成系爭新建工
    程委任契約第2條（丙）款所列第1至6、8等項目工作，及被
    上訴人另行委任設計之系爭停車場設計施工圖說，上訴人並
    已完成上開工作，均參與被上訴人公司開會，並經被上訴人
    核可，系爭工作自87年12月起至89年9月，歷經年餘，上訴
    人已向被上訴人進行設計簡報及會議達十餘次，並已先後完
    成新會館大樓規劃設計定案，被上訴人雖於89年5月間終止
    系爭委任契約，但依系爭委任契約第2條約定，被上訴人仍
    應依系爭新建工程委任契約給付報酬與上訴人，
    本件工程設計服務費用總計1,480萬元，外加戶外停車場規
    劃設計及挖、填土整地工程之細部設計服務費用74萬元，合
    計1,554萬元，惟被上訴人迄今僅先後支付600萬元，被上訴
    人給付之款項已有不足。退步言之，縱認上訴人不能依系爭
    新建工程委任契約請求被上訴人給付報酬，但上訴人已完成
    者已逾應服務工作內容之85%，支出之成本費用亦達890萬元
    ，上訴人亦無超逾受領被上訴人給付之委任報酬，無不當得
    利之情形等語，契約終止，被上訴人仍不得請求返還，資為
    抗辯。並上訴聲明：原判決不利上訴人部分廢棄。上開廢棄
    部分，被上訴人在第一審之訴及假執行之聲請均駁回。
三、兩造不爭執事項：兩造於88年9月16日為預定在門牌號碼新
    竹縣寶山鄉○○村○○路318號設立之寶山高爾夫球場起造
    球場會館大樓，而訂立寶山高爾夫球場會館大樓新建工程委
    任契約及該工程「委任契約書但書」，被上訴人已先後共給
    付600萬元與上訴人，被上訴人迄今尚未取得該新建工程之
    建造執照，被上訴人於89年5月間口頭通知上訴人終止系爭
    終止系爭設計工程委任契約等情，為上訴人在一、二審所自
    認，復有被上訴人提出88年9月16日寶山高爾夫球場會大樓
    建工程委任契約書、系爭工程委任契約書但書、88年9月13
    日及89年1月28日收據、簡安頓律師事務所89年2月24日律師
    函（見一審卷第14至23頁）、土地登記簿謄本（見一審卷第
    196頁）各1件可考，此部分事實自堪信為真實。
四、兩造之爭點：(1)系爭工程委任設計，已否進入實質實施階段
    (2)「委任契約書但書」是否優先適用委任契約書(3)89年1月
    28日被上訴人給付上訴人500萬元究為預付酬金或屬給付已
    完成工作之酬金(4)「委任契約書但書」約定「完成土地行政
    等相關事宜」是否指變更為建築用地(5)上訴人實際已完成設
    計工作若干，其報酬是否已逾890萬元。茲分述如下：
  (1)關於系爭工程委任設計，已否進入實質實施階段：
    兩造於89年9月16日簽立系爭新建工程委任契約後，上訴人
    即進行規劃設計，並於89年1月17日及同年1月21日將原審卷
    附第91頁至第103頁之設計圖面交付被上訴人公司前經理陳
    明輝等情，業據在上訴人建築師事務所擔任副總經理、並參
    與系爭新建工程委任契約設計之詹田新在原審證述明確（見
    一審卷第207頁），而詹田新亦確實曾與陳明輝討論系爭新
    建工程設計之相關事宜，此觀89年2月1日及89年3月22日之
    協調會議紀錄所載之出席人員或參加會議人員欄即為可知（
    見一審卷第71頁、第106頁），被上訴人亦陳稱依其前受僱
    人陳明輝所述，上訴人已將系爭圖面交付等語（見一審卷第
    153頁、第162頁）。陳明輝當時既仍為被上訴人之受僱人，
    則上訴人將系爭圖面交與陳明輝，自足生交付被上訴人之效
    力。兩造於簽訂系爭新建工程委任契約之前，上訴人於88
    年12月23日即發函被上訴人請其提供原發電機所需容量、是
    否高壓供電、電信引接位置、地下水井位置等資料，此有上
    訴人88年12月23日函在卷可參（見一審卷第90頁）；另上訴
    人於89年2月1日與被上訴人公司經理陳明輝召開協調會，討
    論內容包括新建工程何時開工、完工，此有會議紀錄在卷可
    查（見一審卷第71頁），而陳明輝即為被上訴人公司與上訴
    人業務往來之對話窗口，亦據詹田新到庭證述明確（見一審
    卷第208頁），且被上訴人於系爭新建工程地址舉行之動土
    典禮，陳明輝亦以被上訴人公司經理之身分參加，此有動土
    典禮備忘錄乙份在卷可查（見一審卷第68頁），則被上訴人
    主張陳明輝並無代表被上訴人核准系爭圖面之權限云云，委
    無足取。
  (2)關於「委任契約書但書」是否優先適用委任契約書：
  a.系爭88年9月16日新建工程委任契約書第2條（丙）款雖已約
    定上訴人可按工程進度請領工程款，並於同條（己）款約定
    ，如因不可歸責於上訴人之事由致系爭合建契約無法進行，
    被上訴人仍應付清已完成或已進行工作階段之酬金，此有系
    爭委任契約在卷可查（見一審卷第17頁、第18頁），惟兩造
    於88年9月16日同日復訂定之系爭工程「委任契約書但書」
    已經明白約定：「：：：甲方（被上訴人）暫先支付乙方（
    上訴人）新台幣100萬元為預付款，乙方即開始配合進行其
    按照本契約第2條之約定支付酬金。若甲方因故不進行本新
    建工程，乙方同意就其已收取之預付款，按實際已完成之工
    作，以實報實銷方式結清服務酬金」，此有「委任契約書但
    書」在卷可查（見一審卷第20頁），由此約定可知，上訴人
    於88年9月16日簽立系爭新建工程委任契約書之同時雖即必
    須開始配合被上訴人進行設計工程，但於被上訴人尚未完成
    土地行政相關事宜之前，被上訴人尚無庸依系爭新建工程委
    任契約第2條約定給付報酬，在土地行政相關事宜處理完成
    前，被上訴人僅需支付上訴人終止系爭委任契約前上訴人實
    際已支出之成本，契約終止後，超收部分上訴人仍應返還被
    上訴人。原約定既經「委任契約書但書」所修正，則探求兩
    造當事人之真意，此「委任契約但書」之部分約定自應優先
    於系爭新建工程委任契約第2條關於付款約定之適用。
  b.依上述「委任契約書但書」約定，日後待甲方（被上訴人）
    處理完成土地行政等相關事宜後，再按照本契約第2條之約
    定支付酬金，若甲方因故不進行本新建工程，乙方（上訴人
    ）同意就其已收取之預付款100萬元按實際已完成之工作，
    以實報實銷方式結清服務酬金（見原審卷第20頁）。而土地
    行政等相關事宜未處理完成，被上訴人已不進行本新建工程
    （詳後述），則上訴人尚不得按照系爭新建工程委任契約書
    第2條之約定請求報酬，而僅得就當日已收取之預付款100萬
    元限度內按實際已完成之工作，以實報實銷方式結清服務酬
    金，易言之，縱實際已完成之工作量，超過100萬元部分，
    亦不得請求。
  (3)關於89年1月28日被上訴人給付上訴人500萬元，究為預付酬
    金或屬已完成工作之酬金：
    按上訴人已於89年1月17日、1月21日將前述圖面交付被上訴
    人，已如前述，並應邀參加會議及開工典禮，有點土典禮備
    忘錄可考（見一審卷第68頁），上訴人甚至於簽約前即預為
    履行，而於88年2月4日、3月2日已發函被上訴人提供設計藍
    圖，復於88年1月25日、88年4月5日分別提出新建工程面積
    需求表，另於88年5月6日提出規劃設計案，嗣於88年10月20
    日完成立面造型立案圖說，此分別有建築師事務所函、面積
    需求表、設計案及圖說各乙份在卷可查（見一審卷第77頁、
    78頁、第79頁至81頁、第83頁至第85頁、第86頁、第89頁）
    ，此均發生在被上訴人於89年5月間終止系爭新建工程委任
    契約以前，被上訴人對此復未爭執，則被上訴人就上訴人實
    際已完成之工作，在預付款100萬元限度內，上訴人自應按
    實際已支出之成本給付服務酬金。又被上訴人於89年1月17
    日、同年1月21日收受有關圖面後，雖於89年1月28日再給付
    被上訴人設計費500萬元，此有收據乙份在卷可查（見一審
    卷第21頁），惟參諸卷附89年2月1日之會議紀錄，尚認為系
    爭新建工程合法之施工起始點為3月份，此有會議紀錄在卷
    可查（見一審卷第71頁），即當時被上訴人仍認為系爭新建
    工程用地可以變更為建築用地，尚未終止系爭新建工程委任
    契約，尚未精確計算已完成工作量，則被上訴人給付上訴人
    此部分款項，尚難認為此金額即係被上訴人按上訴人實際已
    完成之工作所支出之成本所給付之服務酬金，又因當時系爭
    新建工程用地仍非建築用地，被上訴人依系爭「委任契約書
    但書」約定，尚無依系爭新建工程委任契約書第2條約定給
    付報酬之義務，則其於89年1月28日給付上訴人之500萬元，
    仍應與被上訴人於88年9月16日給付上訴人之100萬元為相同
    解釋，係屬預付款，契約終止後，已無收受之法律上原因，
    上訴人自應將之返還被上訴人。
  (4)關於「委任契約書但書」約定「完成土地行政等相關事宜」
    是否指變更為建築用地：
    關於系爭工程「委任契約書但書」內所謂日後待甲方（被上
    訴人）處理「完成土地行政等相關事宜」，所指為何？查新
    建工程用地之使用區類別迄今係屬農牧用地，此有土地登記
    謄本在卷可查（見一審卷第196頁），屬土地法第2條第2款
    規定之第2類直接生產用地，非同條第1款規定之建築用地
    ，而新建工程係高爾夫球會館大樓，被上訴人陳稱其因此至
    今仍無法取得系爭新建工程之建造執照等情，上訴人對此亦
    不爭執。而依建築法第25條規定建築物非經申請直轄市、縣
    （市）（局）主管建築機關之審查許可並發給執照，不得擅
    自建造或使用或拆除，如有違反者，應依同法第86條規定處
    罰。系爭新建工程用地既未能取得興建系爭新建工程之建造
    執照，被上訴人自須先將之變更為建築用地，方有可能取得
    建造執照，而可合法建築。另由上訴人提出其所記載兩造於
    簽立系爭新建工程委任契約書前88年3月23日之開會紀錄，
    其上亦記載被上訴人將再補正建照申請，此有會議紀錄乙份
    在卷可參（見一審卷第82頁），足證被上訴人主張「完成土
    地行政等相關事宜」，係指將新建工程之用地變更為建築用
    地而可請領建造執照乙節，堪可採信。惟系爭新建工程用地
    迄今仍未能變更為建築用地，被上訴人既因故不進行新建工
    程而已終止系爭委任契約，則依系爭「委任契約書但書」之
    約定，被上訴人僅需按上訴人實際已完成之工作，在預付款
    100萬元限度內以實報實銷之方式結清應付之報酬即可。上
    訴人雖抗辯由系爭新建工程委任契約第2條約定之請款順序
    、上訴人舊會館迄今未取得建造執照及其已依上訴人設計之
    圖面發包施工等情，可認被上訴人已有先建築後補申請建造
    執照之意云云。惟兩造既已約定上訴人於簽立系爭新建工程
    委任契約書但書後，即必須配合被上訴人進行設計工程，但
    於系爭新建工程用地變更為建築用地之前，被上訴人僅需支
    付預付款100萬元，已如前述，則縱如上訴人所述被上訴人
    已依上訴人之設計圖說進行施工、被上訴人原來即有先建築
    後申請建造執照等情，然被上訴人於終止系爭新建工程委任
    契約當時，系爭新建工程用地尚未變更為建築用地，則依上
    開「委任契約書但書」之約定，被上訴人仍僅需給付上訴人
    ，於其終止系爭委任契約之前，就已收取之100萬元預付款
    按實際支出之成本計付報酬與上訴人即可。又地目變更，准
    駁均有可能，具有不確定性，並非絕對不可能，為眾所周知
    ，上訴人辯稱上開約定係屬「不能條件」，應屬無效云云，
    尚無足取。
  (5)關於上訴人實際已完成設計工作若干？其報酬是否已逾890
    萬元？
    上訴人辯稱其已完成委任契約書第2條丙款所列1至6及8項之
    工作，依台北市建築師公會之鑑定結果，被上訴人辯稱其已
    完成之工作，依台北市建築師公會之鑑定結果，被上訴人應
    給付之酬金，為1,171萬6,938元及74萬元（戶外停車場部分
    ），合計為1,245萬6,938元，迄今被上訴人僅給付600萬元
    ，尚欠645萬6,938元，「委任契約書但書」所附為「不能條
    件」，依法無效，仍應按實際所完成之工作，結清服務酬金
    ，無不當得利情事，其訴請返還，顯無理由云云。
    查關於已完成設計工作百分比及酬金，依上訴人聲請經本院
    函請台北市建築師公會鑑定結論計三項（見外放鑑定書）：
 (a)「初步規劃及方案設計服務」已完成約為95%
    「設計發展服務」已完成約為95%
    「施工圖說繪製服務」已完成約為81.74%
    「工程數量及預算書編製」已完成約為95%
    「戶外停車場規劃設計及挖、填土整地工程之細部設計服務
    」已完成約為89.72%
 (b)上開鑑定事項，依所提供資料無法確知是否在89年4月30日
    以前完成。
 (c)就說明書內證17「委任契約書」第2條（丙）款，依完成工
    作百分比例計算服務酬金1,480萬元（為概算總酬金，財務
    費用因未明確前，故未扣除計算，不含戶外停車場規劃設計
    ）。依給付辦法（按即委任契約書丙款）累計各階段完成率
    ，應付酬金共約1,171萬6,938元（不包括戶外停車場規劃設
    計）。
    次查依前述應優先適用之新建工程「委任契約書但書」約定
    ，甲方（被上訴人）暫先支付乙方（上訴人）100萬元預付
    款，乙方即開始配合進行設計工作，日後待甲方處理完成土
    地行政等相關事宜後，再按照本契約第2條之約定支付酬金
    ，若甲方因故不進行本新建工作，乙方同就其已收取之預付
    款按實際完成之工作，以實報實銷方式結清服務酬金（見一
    審卷第20頁）。準此，上述鑑定結論，悉依委任契約書第2
    條標準為鑑定，被上訴人尚未完成土地行政等相關事宜，上
    訴人尚不得據以請求，何況上訴人明知土地行政等相關事宜
    被上訴人尚未完成處理，並應配合被上訴人指示進行設計，
    不得盲目進行工作之規劃，鑑定結論亦明示送鑑資料無法證
    明設計工作是否在89年4月30日終止契約以前所完成。依前
    述(1)項所論，僅有關圖說部分可證明在終止契約前，已交付
    被上訴人，實際完成之報酬若干，尚無可考，惟參酌原約酬
    金給付辦法，設計草圖完成定案時，付酬金20%，約為296
    萬元（1,480萬×20%）。再依上述新建工程「委任契約書但
    書」約定上訴人同意就其已收取之預付款（100萬元）按實
    際已完成之工作，以實報實銷方式結清服務酬金，今被上訴
    人既不能變更地目因故不進行本新建工程而終止系爭委任契
    約，上訴人所得請求之服務酬金，自以已收取之100萬元預
    付款為上限。原審僅付50萬元本息，尚有不足，應命再為給
    付差額50萬本息。至89年1月28日另付之500萬元，並非在88
    年9月16日訂立「委任契約書但書」時所預先安排，不屬於
    該「委任契約書但書」所指「已收取之預付款」之範圍。雙
    方之契約既已終止，上訴人受領500萬元預付酬金已失法律
    原因，被上訴人依不當得利請求返還，即屬正當，應予准許
    ，超過部分除確定部分外請求返還，尚有未洽，不應准許。
五、綜上所述，上訴意旨就上開上訴人不應返還50萬元本息部分
    ，指摘原判決不當，為屬正當，應予廢棄改判。就上開被上
    訴人請求返還500萬元本息部分，原判決命為給付，為無不
    合，上訴意旨指摘原判決此部分不當，聲明廢棄改判，尚非
    正當，不應准許，應駁回上訴。兩造其餘攻防，經審酌後，
    認與判決結果不生影響，爰不逐一論列，附此敘明。
據上論結，本件上訴為一部有理由，一部無理由，依民事訴訟法
第449條第1項、第450條、第79條，判決如主文。
中　　華　　民　　國　　94　　年　　4 　　月　　29　　日
                  民事第7庭審判長法　官  鄭三源
                                 法  官  黃嘉烈
   　　　　　　　      　　　　　法　官  王聖惠
正本係照原本作成。
上訴人如不服本判決，應於收受送達後20日內向本院提出上訴書
狀，其未表明上訴理由者，應於提出上訴後20日內向本院補提理
由書狀（均須按他造當事人之人數附繕本）上訴時應提出委任律
師或具有律師資格之人之委任狀；委任有律師資格者，另應附具
律師資格證書及釋明委任人與受任人有民事訴訟法第466條之一
第一項但書或第二項（詳附註）所定關係之釋明文書影本。
中　　華　　民　　國　　94　　年　　4 　　月　　29　　日
　　　　　　　　　　　　　　　　　書記官  董曼華
附註：
民事訴訟法第四百六十六條之一（第一項、第二項）：
對於第二審判決上訴，上訴人應委任律師為訴訟代理人。但上訴
人或其他法定代理人具有律師資格者，不在此限。
上訴人之配偶、三親等內之血親、二親等內之姻親，或上訴人為
法人、中央或地方機關時，其所屬專任人員具有律師資格並經法
院認為適當者，亦得為第三審訴訟代理人。
